ACORDAO-COMPLETO-2530399

ACÓRDÃO 3047/2022 ATA 19/2022 - SEGUNDA CÂMARA

VISTOS, relatados e discutidos estes autos de aposentadoria deferida pela Universidade Federal de Alagoas em favor de Ruth Franca Cizino da Trindade;
ACORDAM os Ministros do Tribunal de Contas da União, reunidos em Sessão da 2ª Câmara, nos termos do art. 71, III e IX, da Constituição de 1988 e dos arts. 1º, V, 39, II, e 45 da Lei nº 8.443, de 1992, além dos arts. 260, § 1º, e 262, § 2º, do RITCU, ante as razões expostas pelo Relator, em:
9.1. assinalar a legalidade do ato inicial da aposentadoria em favor de Ruth Franca Cizino da Trindade (à Peça 3 sob o n.º 52088/2018) , concedendo-lhe o respectivo registro, em sintonia com o art. 260, § 4º, do RITCU;
9.2. determinar que, no prazo de 15 (quinze) dias contados da ciência desta deliberação, a Universidade Federal de Alagoas dê ciência desta deliberação à interessada indicada pelo item 9.1 deste Acórdão;
9.3. enviar a cópia do presente Acórdão, com o Relatório e a Proposta de Deliberação, à Universidade Federal de Alagoas, para ciência, informando que ela deve atentar para a necessidade de manter, nos proventos da referida interessada, a exclusão das parcelas provenientes das decisões judiciais como "AÇÃO SICAJ 2421" e "AÇÃO SICAJ 71988"; e
9.4. promover o arquivamento do presente processo.

Aposentadoria deferida pela Universidade Federal de Alagoas em favor de Ruth Franca Cizino da Trindade.

Segunda Câmara

Universidade Federal de Alagoas (UFAL).

3. Interessada: Ruth Franca Cizino da Trindade (CPF XXX.525.604-XX).

13.1. Ministros presentes: Bruno Dantas (Presidente), Augusto Nardes e Aroldo Cedraz.
13.2. Ministros-Substitutos presentes: Marcos Bemquerer Costa e André Luís de Carvalho (Relator).

ANDRÉ DE CARVALHO

Trata-se de aposentadoria deferida pela Universidade Federal de Alagoas em favor de Ruth Franca Cizino da Trindade.
2.	Após a análise final do feito, o Auditor Federal Leonardo Chaves Campos Rezende lançou o seu parecer conclusivo à Peça 5, com a anuência, por delegação de competência, do diretor da Sefip (Peça 6) , nos seguintes termos:
	" (...)  EXAME TÉCNICO
	Procedimentos aplicados
	3.	Os procedimentos para exame, apreciação e registro de atos de pessoal encontram-se estabelecidos na Instrução Normativa TCU 78/2018 e na Resolução TCU 206/2007. Essas normas dispõem que os atos de pessoal disponibilizados por meio do e-Pessoal devem ser submetidos previamente a críticas automatizadas, com base em parâmetros predefinidos.
	4.	As críticas das informações cadastradas na etapa de coleta do ato foram elaboradas e validadas levando-se em conta as peculiaridades de cada ato. Os itens verificados nessa etapa são inerentes a dados cadastrais, fundamentos legais, mapa de tempo, ficha financeira, assim como eventuais ocorrências de acumulação. Trata-se de verificações abrangentes, minuciosas e precisas e sem a necessidade de ação humana e, portanto, menos suscetível a falhas. As críticas aplicadas estão discriminadas no sistema, no Menu e-Pessoal, opção 'Crítica', que podem ser acessadas mediante concessão de perfil específico a servidores do TCU responsáveis pela análise.
	5.	Além das críticas automatizadas, há verificação humana adicional no caso de haver alertas do sistema ou informações não formatadas, como esclarecimentos do gestor ou do controle interno. 
	6.	As críticas também consideram os registros do Sistema Integrado de Administração de Recursos Humanos (Siape) . O Siape disponibiliza informações atualizadas sobre as parcelas que integram os proventos, diferentemente, portanto, do e-Pessoal, que informa as parcelas no momento do registro do ato. 
	7.	Essa confrontação com o Siape fornece uma visão atual e verdadeira da situação, o que permite descaracterizar irregularidades e inconsistências que, embora constantes do e-Pessoal, já foram corrigidas.
	8.	As verificações detectadas no ato encontram-se discriminadas na aba de pendências do ato no sistema e-Pessoal, bem como no espelho do ato contemplado por esta instrução.
	Exame das Constatações
	9.	Ato: 52088/2018 - Inicial - Interessado: RUTH FRANCA CIZINO DA TRINDADE - CPF: XXX.525.604-XX
	9.1.	Parecer do Controle Interno: considerar o ato Legal.
	9.2.	Constatações e análises: 
	9.2.1.	Ato com anexo do tipo 'Sentença judicial' (AÇÃO SICAJ 2421) .
	a.	Justificativa do Gestor de Pessoal: Não há. Verificação efetuada no âmbito do TCU.
	b.	Análise do Controle Interno: Não há. Verificação efetuada no âmbito do TCU.
	c.	Análise da Equipe Técnica: Ilegal
	Jurisprudência do TCU ensina que tais valores pagos a título de URP já deveriam ter sido absorvidos pelos sucessivos planos de carreira em benefício de todas as carreiras do serviço público.
	9.2.2.	Ato com anexo do tipo 'Sentença judicial' (AÇÃO SICAJ 71988) .
	a.	Justificativa do Gestor de Pessoal: Não há. Verificação efetuada no âmbito do TCU.
	b.	Análise do Controle Interno: Não há. Verificação efetuada no âmbito do TCU.
	c.	Análise da Equipe Técnica: Ilegal
	Jurisprudência do TCU ensina que tais valores pagos a título de URP já deveriam ter sido absorvidos pelos sucessivos planos de carreira em benefício de todas as carreiras do serviço público.
	9.2.3.	Houve o registro de pelo menos uma rubrica com 'Denominação para análise pelo TCU = Decisão judicial (15277 - DECISAO JUDICIAL TRAN JUG AT. (Decisão judicial - Outros) - R$ 277,45) .
	a.	Justificativa do Gestor de Pessoal: Não há. Verificação efetuada no âmbito do TCU.
	b.	Análise do Controle Interno: Não há. Verificação efetuada no âmbito do TCU.
	c.	Análise da Equipe Técnica: Legal
	No ato em tela, identificou-se a rubrica - DECISAO JUDICIAL TRANS JUG APO - referente a plano econômico, no valor de R$ 277,45. A rubrica era paga em atenção a decisão judicial trabalhista encaminhada em anexo ao ato de aposentadoria e se refere à URP de fevereiro de 1989 (26,05%) . Entretanto, consoante consulta aos contracheques da interessada, verifica-se que UJ excluiu a rubrica desde o mês de novembro de 2019. Neste aspecto, portanto, cabe proposta de legalidade do ato.
	9.2.4.	Houve o registro de pelo menos uma rubrica com 'Denominação para análise pelo TCU = Decisão judicial (15277 - DECISAO JUDICIAL TRAN JUG AT. (Decisão judicial - Outros) - R$ 630,93) .
	a.	Justificativa do Gestor de Pessoal: Não há. Verificação efetuada no âmbito do TCU.
	b.	Análise do Controle Interno: Não há. Verificação efetuada no âmbito do TCU.
	c.	Análise da Equipe Técnica: Legal
	No ato em tela, identificou-se a rubrica - DECISAO JUDICIAL TRANS JUG APO - referente a plano econômico, no valor de R$ 630,93. A rubrica era paga em atenção a decisão judicial trabalhista encaminhada em anexo ao ato de aposentadoria e se refere à URP de fevereiro de 1989 (26,05%) . Entretanto, consoante consulta aos contracheques da interessada, verifica-se que UJ excluiu a rubrica desde o mês de novembro de 2019. Neste aspecto, portanto, cabe proposta de legalidade do ato.
	9.2.5.	Indício encontrado para o servidor/instituidor RUTH FRANCA CIZINO DA TRINDADE de CPF XXX.525.604-XX - tipo de indício: Acumulação irregular de cargos, situação: ENCAMINHADO PARA ESCLARECIMENTO.
	a.	Justificativa do Gestor de Pessoal: Não há. Verificação efetuada no âmbito do TCU.
	b.	Análise do Controle Interno: Não há. Verificação efetuada no âmbito do TCU.
	c.	Análise da Equipe Técnica: Legal
	A acumulação de aposentadoria indicada no ato se enquadra nas exceções permitidas pela Constituição Federal de 1988. A inativa acumula uma aposentadoria de professora com carga horária de 20h (ato ora analisado) com outra no cargo de enfermeira, com carga horária de 40h.
	9.3.	O quadro resumo de ocorrências e, quando for o caso, o detalhamento da norma legal e da jurisprudência para as inconsistências acima elencadas encontra-se no anexo II dessa instrução. 
	9.4.	Encaminhamento do ato: 
	9.4.1.	Considerar ILEGAL e recusar registro do ato de Aposentadoria de RUTH FRANCA CIZINO DA TRINDADE do quadro de pessoal do órgão/entidade Universidade Federal de Alagoas, com base nos arts. 71, inciso III, da Constituição Federal, 1º, inciso V, e 39, inciso II, da Lei 8.443/1992 e 260, § 1º, do Regimento Interno. 
	9.4.2.	Com fulcro no art. 262, caput, do Regimento Interno deste Tribunal, determinar ao órgão/entidade Universidade Federal de Alagoas que: 
	a.	dispense a devolução dos valores indevidamente recebidos de boa-fé até a data da ciência do órgão/entidade Universidade Federal de Alagoas, do acórdão que vier a ser proferido, com base no Enunciado 106 da Súmula da Jurisprudência do TCU.
	b.	promova a exclusão, no prazo 15 (quinze) dias, contados a partir da ciência desta deliberação, sujeitando-se a autoridade administrativa omissa à responsabilidade solidária, da rubrica apontada em face de manifesta ilegalidade, segundo entendimento pacífico do TCU, uma vez que a mesma já deveria ter sido absorvida pelos sucessivos planos de carreira.
	CONCLUSÃO
	10.	A abrangência e a profundidade das verificações levadas a efeito fundamentam convicção de que o ato 52088/2018 pode ser apreciado pela ilegalidade, em razão das irregularidades apontadas no item Exame das Constatações desta instrução, que representam afronta à legislação e à jurisprudência de referência
	PROPOSTA DE ENCAMINHAMENTO
	11.	Ante o exposto, com fundamento no art. 71, inciso III, da Constituição Federal, no art. 1º, inciso V, e art. 39, incisos I e II, da Lei 8.443/1992, no art. 260 do Regimento Interno do Tribunal de Contas da União, propõe-se: 
	11.1.	Considerar ILEGAL e recusar registro do ato de Aposentadoria de RUTH FRANCA CIZINO DA TRINDADE do quadro de pessoal do órgão/entidade Universidade Federal de Alagoas, com base nos arts. 71, inciso III, da Constituição Federal, 1º, inciso V, e 39, inciso II, da Lei 8.443/1992 e 260, § 1º, do Regimento Interno.
	11.2.	Com fulcro no art. 262, caput, do Regimento Interno deste Tribunal, determinar ao órgão/entidade Universidade Federal de Alagoas que: 
	11.2.1.	dispense a devolução dos valores indevidamente recebidos de boa-fé até a data da ciência do órgão/entidade Universidade Federal de Alagoas, do acórdão que vier a ser proferido, com base no Enunciado 106 da Súmula da Jurisprudência do TCU.
	11.2.2.	promova a exclusão, no prazo 15 (quinze) dias, contados a partir da ciência desta deliberação, sujeitando-se a autoridade administrativa omissa à responsabilidade solidária, da rubrica apontada em face de manifesta ilegalidade, segundo entendimento pacífico do TCU, uma vez que a mesma já deveria ter sido absorvida pelos sucessivos planos de carreira."
3. 	Enfim, por intermédio da Exma. Sra. Procuradora-Geral Cristina Machado da Costa e Silva, o MPTCU divergiu da aludida proposta da unidade técnica, tendo consignado, para tanto, o seu parecer à Peça 8 nos seguintes termos:
	" (...) Versam os autos sobre o ato inicial de aposentadoria de Ruth Franca Cizino da Trindade, no cargo de professora do magistério superior da Universidade Federal de Alagoas - UFAL, com fundamento no artigo 3.º da Emenda Constitucional n.º 47/2005 e vigência a partir de 24/01/2018 (peça n.º 3) .
	2.	Por intermédio dos pareceres uniformes acostados às peças n.ºs 5 e 6, a Secretaria de Fiscalização de Integridade de Atos e Pagamentos de Pessoal e de Benefícios Sociais - Sefip - opina pela ilegalidade e negativa de registro da aposentadoria de peça n.º 3 devido à impugnação de parcelas judiciais constantes do ato concessório.
	3.	Em consulta ao contracheque mais atual obtido com base em informações do sistema Siape (peça n.º 7) , verificamos que as rubricas impugnadas pela unidade técnica foram excluídas do pagamento da inativa.
	4.	Uma vez sanadas as irregularidades que maculavam o ato concessório de peça n.º 3 e não havendo outras falhas a serem suscitadas, opinamos pela legalidade e registro da aposentadoria ora em análise.
	5.	Por todo o exposto, com as vênias de estilo por divergir do encaminhamento oferecido pela Sefip às peças n.ºs 5 e 6, esta representante do Ministério Público de Contas propõe a legalidade e registro do ato inicial de aposentadoria de Ruth Franca Cizino da Trindade (CPF n.º XXX.525.604-XX) , com a ressalva que as parcelas judiciais lançadas no formulário de peça n.º 3 não mais constam dos pagamentos atuais da interessada."
É o Relatório.

não há.

Procuradora-Geral Cristina Machado da Costa e Silva.

APOSENTADORIA. AUSÊNCIA DE ABSORÇÃO DA PARCELA FIXADA COMO PONTUAL REPOSIÇÃO DE PERDAS PELOS PLANOS ECONÔMICOS. PARCELA JÁ EXCLUÍDA NOS PROVENTOS DA INTERESSADA. LEGALIDADE. REGISTRO. COMUNICAÇÕES.

APOSENTADORIA (APOS)

Secretaria de Fiscalização de Integridade de Atos e Pagamentos de Pessoal e de Benefícios Sociais (Sefip).

Trata-se de aposentadoria deferida pela Universidade Federal de Alagoas sob as seguintes condições:
	Peça
	Beneficiária
	Número de controle
	Data de Nascimento
	Tipo de Ato e
de Aposentadoria
	Vigência
	Enviado ao TCU

	3
	Ruth Franca Cizino da Trindade
	52088/2018
	18/6/1961
	Inicial - Aposentadoria Voluntária
	24/1/2018
	9/11/2018

2.	Como visto, a referida aposentadoria seria voluntária com os proventos integrais calculados pela última remuneração do correspondente cargo, nos termos do art. 3º da EC n.º 47, de 2005.
3.	A Sefip detectou, contudo, a inadequada percepção das parcelas provenientes das decisões judiciais como "AÇÃO SICAJ 2421" e "AÇÃO SICAJ 71988", já que não teriam sido corretamente absorvidas, contrariando a legislação aplicável a partir da jurisprudência do TCU.
4. 	Por esse prisma, após a análise final do feito, a Sefip pugnou pela ilegalidade do aludido ato de aposentadoria.
5.	O MPTCU divergiu, contudo, da aludida proposta da unidade técnica, ao verificar que a referida parcela já teria sido excluída nos proventos da interessada, e, assim, o Parquet especial anotou a legalidade do aludido ato.
6. 	O TCU pode incorporar o parecer do MPTCU a estas razões de decidir.
7.	Ao discorrer sobre a aludida vantagem, o Parquet especial assinalou que, em sintonia com a cópia do contracheque para fevereiro de 2022 (Peça 7) e com o Anexo I do parecer da Sefip (Peça 5, p. 5) , a referida parcela judicial já teria sido excluída nos proventos do interessado, merecendo ser aplicado o art. 260, § 4º, do RITCU, no seguinte sentido: " (...) § 4º Os atos que, a despeito de apresentarem algum tipo de inconsistência em sua versão submetida ao exame do Tribunal, não estiverem dando ensejo, no momento de sua apreciação, a pagamentos irregulares, serão considerados legais, para fins de registro, devendo ser consignada no julgamento a ressalva em relação à falha que deixou de existir." 
8.	O TCU deve assinalar a legalidade, portanto, da aludida aposentadoria em favor de Ruth Franca Cizino da Trindade, concedendo-lhe o respectivo registro, sem prejuízo de informar que a UFAL deve atentar para a necessidade de manter, nos proventos da referida interessada, a exclusão das parcelas provenientes das decisões judiciais como "AÇÃO SICAJ 2421" e "AÇÃO SICAJ 71988".
Ante o exposto, pugno pela prolação do Acórdão ora submetido a este Colegiado.
TCU, Sala das Sessões, em 14 de junho de 2022.
Ministro-Substituto ANDRÉ LUÍS DE CARVALHO 
Relator